臺灣新北地方法院民事判決
110年度訴字第411號
原      告  謝羅春芳
訴訟代理人  胡志彬律師
被      告  傅學能  
訴訟代理人  鄭清妃律師

上列當事人間請求拆屋還地等事件，經本院於民國111年7月7日
言詞辯論終結，判決如下：
    主  文
一、被告應將坐落新北市○○區○○段000地號土地上如附圖所示第
    四層A1部分即暫編地號448(1)，面積20.76平方公尺；及第
    五層B部分即暫編地號448(3)，面積22.45平方公尺之增建拆
    除；將第五層雜物A、A1部分即暫編地號448(1)、448(2)，
    面積55.65平方公尺騰空。
二、原告其餘之訴駁回。
三、訴訟費用由被告負擔百分之42，餘由原告負擔。
四、本判決第一項於原告以新臺幣305萬元供擔保後，得假執行
    。但被告以新臺幣913萬7,700元為原告預供擔保，得免為假
    執行。
五、原告其餘假執行之聲請駁回。　　
    事實及理由
壹、程序部分：按訴狀送達後，原告不得將原訴變更或追加他訴
    ，但請求之基礎事實同一者、擴張或減縮應受判決事項之聲
    明者，不在此限，民事訴訟法第255條第1項但書第2款、第3
    款分別定有明文。本件原告起訴聲明原為：一、請求判決被
    告應自坐落新北市○○區○○段000地號土地上如附圖所示A部分
    之第3層、第4層及第5層違章建築及其他工作物(如原證四照
    片，佔用面積以實測為準)拆除，並騰空後將土地返還予全
    體共有人。二、被告應給付原告新台幣(下同)39萬5,333元
    及自民國110年1月1日起至返還第一項土地之日止，按月給
    付原告6,500元。三、第一、二項請求原告願供擔保請准宣
    告假執行。嗣變更為：一、請求判決被告應自坐落新北市○○
    區○○段000地號土地上如附圖新北市中和地政所複丈日期111
    年3月4日土地複丈成果圖所示第三層建物A、A1、B部分(面
    積78.1平方公尺)、第四層建物A、B、A1部分(面積78.1平方
    公尺)以及第五層建物B部分(面積22.45平方公尺)拆除，並
    將第五層雜物A、A1部分(面積55.65平方公尺)騰空後將土地
    返還予全體共有人。二、被告應給付原告148萬2,025元及自
    110年1月1 日起至返還第一項土地之日止，按月給付原告2
    萬4,367元。核原告上開變更，係基於同一基礎事實，就應
    受判決事項之聲明為擴張，合於前揭法律規定，應予准許。
貳、原告主張：
一、緣坐落新北市○○區○○段000地號(下稱系爭土地)為兩造共有
    ，系爭土地面積為83.40平方公尺，原告之應有部分為1/3，
    被告之應有部分為2/3。系爭土地上有原告所有門牌號碼新
    北市○○區○○路0段000號1樓之經保存登記建物(下稱系爭建物
    1樓)及被告所有門牌號碼新北市○○區○○路0段000號2樓之經
    保存登記建物(下稱系爭建物2樓)。上開建物乃係61年7月21
    日建築完成之加強磚造建物，有土地登記謄本可稽。以上1
    、2樓建物乃是經申請建築執照獲准並按圖竣工並經保存登
    記之合法建物。孰料系爭土地上後來還有被告所有之3、4、
    5樓之違章建築，以及被告所有之2樓合法建物，均靠原告所
    有之1樓加強磚造建物承載在系爭土地上，原告所有之1樓建
    物地板因而有龜裂痕跡。
二、系爭土地雖為兩造共有，而作為系爭建物1樓及2樓之基地使
    用，然被告所有之3、4、5樓之興建既不符合建築法第25條
    規定，而為違章建築，且未經原告之同意，即占有使用系爭
    土地，並以原告之加強磚造建物作為承載、支撐之用，已造
    成上開1樓建物之地板龜裂，而有損害。則被告故意在原告
    所有加強磚造之1樓建物上方搭建3、4、5樓建物，造成1樓
    建物地板龜裂，而受損害，以及被告以違背建築法第25條之
    規定興建前開3、4、5樓違章建築，已屬違反保護他人之法
    律，不法侵害原告之所有權，則應負損害賠償責任。又被告
    雖為系爭土地共有人，但未經原告同意，即以原告所有之1
    樓建物為承載，並使用系爭土地上方空間興建3、4、5樓違
    章建築，被告亦無占有權源。原告自得依民法第767條第1項
    、第821條、第184條之規定行使權利，因此原告為如訴之聲
    明第一項之請求。又按數人區分一建築物而各有其一部者，
    該建築物及其附屬物之共同部分，推定為各所有人之共有；
    各共有人按其應有部分，對於共有物之全部，有使用、收益
    之權；共有物，除契約另有訂定外，由共有人共同管理之，
    98年1月23日修正前之民法第799條前段、第818條、第820條
    第1項分別定有明文。再參以公寓大廈管理條例第8條第1項
    就公寓大廈周圍上下、外牆面、樓頂平臺及不屬專有部分之
    防空避難設備之使用，設有受法令、經完成備案之規約或區
    分所有權人會議決議拘束之限制，樓頂平臺亦非屬公寓大廈
    特定樓層所有權或附屬建物範圍，使用上自不具獨立性，不
    得單獨作為所有權之標的，應屬共有部分範圍。被告就系爭
    建物樓頂平臺自無占有之正當權源，構成無權占有。則原告
    並以樓頂平臺之共有關係，依民法第767條第1項、第821條
    規定，訴請被告拆除系爭增建物，請求將系爭建物樓頂平臺
    返還全體共有人。並請鈞院擇一為有利於原告之判決。
三、被告之3、4、5樓建物係無權占有系爭土地，依社會通常之
    觀念，被告受有相當於租金之利益，致原告受有損害，原告
    自得依民法第179條、第184條第1項前段，請求被告給付不
    當得利之金額。系爭土地坐落於新北市○○區○○路0段000號，
    距南勢角捷運站甚近，且臨興南路一段繁華熱鬧之道路，因
    此依土地法第97條規定按系爭土地之申報地價以年息百分之
    10計算被告所受相當於租金之利益。原告之應有部分為1/3
    ，102年至104年申報地價為新台幣(下同)27,520元/平方公
    尺，105年至106年申報地價為38,720元/平方公尺，107年至
    109年申報地價為37,440元/平方公尺，被告所有之違章建築
    第3、4、5樓建物以及第5樓雜物部分，依新北市中和地政事
    務所111年2月18日複丈字第178號複丈成果圖所載，占用面
    積合計為234.3平方公尺(78.1＋78.1＋55.65＋22.45)，原告請
    求自105年1月1日起算5年間之不當得利金額為148萬2,025.6
    元【計算式：105年為(38,720×234.3)×10﹪×1/3＝302,403.2
    元，106年為(38,720×234.3)×10﹪×1/3＝302,403.2元，107年
    為(37,440×234.3)×10﹪×1/3＝292,406.4元，108年為(37,440
    ×234.3)×10﹪×1/3＝292,406.4元，109年為(37,440×234.3)×1
    0﹪×1/3＝292,406.4元。302,403.2＋302,403.2＋292,406.4＋29
    2,406.4＋292,406.4＝1,482,025.6）】，及每月24,367.2元(
    計算式292,406.4÷12＝24,367.2)至被告返還土地之日止，按
    月給付相當於租金之不當得利損害金。原告為如更正後訴之
    聲明第二項之請求，亦有理由。並聲明：(一)請求判決被告
    應自坐落新北市○○區○○段000地號土地上如附圖新北市中和
    地政所複丈日期111年3月4日土地複丈成果圖所示第三層建
    物A、A1、B部分(面積78.1平方公尺)、第四層建物A、B、A1
    部分(面積78.1平方公尺)以及第五層建物B部分(面積22.45
    平方公尺)拆除，並將第五層雜物A、A1部分(面積55.65平方
    公尺)騰空後將土地返還予全體共有人。(二)被告應給付原
    告148萬2,025元及自110年1月1日起至返還第一項土地之日
    止，按月給付原告2萬4,367元。(三)第一、二項請求，原告
    願供擔保請准宣告假執行。
參、被告方面：
一、被告亦為系爭土地共有人之一，對所共有之土地，自無可能
    發生無權占有情事，且民法第821條請求乃針對共有人以外
    之「第三人」而言，故原告稱被告無權占有系爭土地，應依
    民法第767條、821條規定，將共有土地上建物拆除返還系爭
    土地予伊，於法有違，顯非可採：
(一)按各共有人按其應有部分，對於共有物之全部有使用收益權
    ，民法第818條定有明文。故各共有人之應有部分為對於共
    有物所有權之成數，抽象的存在於共有物之全部，在分割前
    無從具體辨明何者為共有人所有，性質上不可能為其他共有
    人無權占有或侵奪，各共有人相互間就其應有部分，無主張
    民法第767條物上請求權之餘地。至最高法院62年臺上字第1
    803號判決所謂「侵害他共有人之權利」係指他共有人可行
    使不當得利或侵權行為等債權之請求權而言。
(二)縱認他共有人對共有物全部仍得本於所有權行使權利，依司
    法院(77)廳民一字第1199號最後研討意見所示，亦須限於共
    有人對共有物之「特定部分」占用收益之情況，他共有人方
    得本於所有權，請求除去其妨害或請求向全體共有人返還占
    用部分。另民法第821條之所謂第三人，係指共有人以外之
    「第三人」而言。如占有人為共有人，除有分管契約約定或
    已為分割共有物之請求變為單獨所有外，他共有人不得對於
    占有共有物之共有人為本於所有權之請求。
(三)查系爭土地及其系爭建物2、3樓之房屋，均係被告於75年11
    月27向原所有人吳桂所買受之不動產，並簽有不動產買賣契
    約書可證。依此契約約定，當時被告所買受為系爭土地之2/
    3持分，而原告亦自原所有權人吳桂、於77年買受系爭土地
    之1/3持分，故系爭土地本屬兩造共有，被告之應有部分甚
    高於原告，性質上被告自不可能有何無權占有土地情事，原
    告自無由依民法第767條請求被告返還系爭土地。
(四)退萬步言，縱認原告對共有物全部仍得本於所有權行使權利
    ，系爭土地亦係兩造所有建物之「基地」，被告並未占用系
    爭土地之「某特定部分」加以使用收益，核上開實務見解，
    原告自無由向被告為本於所有物之請求。
二、系爭建物乃被告於75年11月27與原始起造人暨出賣人吳桂簽
    訂買賣契約所買受，並已就其上樓頂平臺之管理訂定「分管
    」約定，同意頂樓使用權由被告行使，原告為吳桂之繼受人
    ，應同受分管約定之拘束，無由請求被告拆除系爭建物：
(一)按民法第820條第1項規定：「共有物，除契約另有訂定外，
    由共有人共同管理之。」足見共有物如何管理，原則上應決
    於具有共有人身分之人所訂之契約，「分管契約」即屬其中
    之一。契約有訂定者，依其所定，未有訂定者，始由共有人
    共同管理之。此種契約，定於物權編，顯係有意使之結合於
    物權，與物權本身構成不可分離之共同體。物權本身為主權
    利，依此契約所生之契約上權利，則為從權利。而此從權利
    亦係以共有人之身分享有。其後共有人出讓其主權利(應有
    部分)，受讓人仍係繼受原來之共有人身分，祇是與原來共
    有人之姓名不同。依主權利移轉時從權利隨同移轉之法理，
    該受讓人自應同時繼受原來之從權利(契約上權利)。
(二)基此，最高法院48年台上字第1065號判決先例方認「共有人
    於與其他共有人訂立共有物分割或分管之特約後，縱將其應
    有部分讓與第三人，其分割或分管契約，對於受讓人仍繼續
    存在」。雖司法院大法官會議釋字第349號解釋，對於上揭
    判例作限縮解釋，認為於應有部分受讓人不知悉有分管契約
    ，亦無可得而知之情形時，受讓人可不受讓與人所訂分管契
    約之拘束。惟由此亦知，若共有物之繼受人對於分管契約有
    「明知或可得而知」之情事，即應同受分管契約拘束，承受
    分管契約上之權利義務，以提昇共有物之利益價值，維護合
    理之財產秩序。
(三)又區分所有人間依規約所生之權利義務，繼受人應受拘束；
    其依其他約定所生之權利義務，特定繼受人對於約定之內容
    「明知或可得而知」者，亦同。民法第799條之1第4項定有
    明文。而上開規定係於98年1月23日增訂，此規定合於區分
    所有權之性質，且特定繼受人明知或可得而知始受其他約定
    之拘束，對特定繼受人保障亦屬合理，是於該規定「施行前
    」發生之事實，非不得以之為法理而予以適用(最高法院106
    年度台上字第1040號裁判意旨參照)。
(四)系爭建物2、3樓房屋，乃被告於75年11月27向原所有人吳桂
    所買受之不動產，並簽有不動產買賣契約書。依契約所定，
    當時所買受之不動產，除系爭土地之2/3持分外，並包含系
    爭建物之2、3樓房屋所有權全部，且約定當時已由原屋主吳
    桂加蓋之4樓即頂樓之使用權歸於被告，而吳桂則繼續為系
    爭建物1樓之產權人。據此，被告於75年11月27與吳桂簽訂
    契約買受前揭不動產時，即已就系爭建物樓頂平臺之管理，
    於系爭契約訂定「分管」約定，同意頂樓以上使用權均由被
    告行使。是被告使用合法買受之系爭建物2樓房屋及頂樓加
    蓋之3、4、5樓建物，均是依與原共有人之分管約定，自無
    何違法占用情事可言。　　
(五)且此共有物分管協議，雖係由原告之前手吳桂所簽，然因原
    告於77年買受系爭建物1樓房屋時，系爭建物第3、4樓建築
    早已存在，此由1980年(民國69年)所攝系爭建物外觀照片、
    可看出當時系爭建物已蓋至3樓，與被告於76年3月17日結婚
    時所攝禮車停放街景照片、恰好拍到系爭建物確已有3、4樓
    建築，即可證之，則原告對於系爭建物之分管狀態，實難謂
    無明知或可得而知情事，故不論依大法官會議釋字第349號
    解釋或類推民法第799條之1第4項規定，原告均應繼受前述
    分管約定而同受拘束，無由再為不同主張。
三、系爭建物3、4樓建築，本非被告所建，且原告並未舉證其所
    稱1樓建物樓地板龜裂與其上建物興建有關，難認被告應對
    此負侵權行為損害賠償責任：
(一)查系爭建物第3、4、5樓房屋雖係未經申請建築執照即興建
    之違章建築，違反建築法第25條第1項規定；惟民法第184條
    第2項前段規定之違反保護他人之法律，致生損害於他人、
    負賠償責任者，仍須以行為人違反保護他人法律之行為與損
    害之發生間具有「相當因果關係」為必要，非謂一旦違反保
    護他人之法律，即須就損害結果負賠償責任(最高法院100年
    度台上字第390號判決意旨參照)。是原告即令主張民法第18
    4條第2項前段規定之請求權基礎，亦應就系爭建物3、4、5
    樓房屋之興建存在，確與其所稱1樓地板龜裂具有「相當因
    果關係」加以舉證，方可謂被告須為此負賠償責任。
(二)然前已述及，系爭建物2、3樓房屋，乃被告於75年11月27向
    原所有人吳桂所買受之不動產，本非被告所興建，至於爭爭
    建物4樓房屋亦係由原屋主吳桂於頂樓加蓋、被告買受時已
    完成，方於買賣契約併約定使用權歸於被告，故上開建物本
    非被告所建，自無何故意侵權行為可言。
(三)且系爭建物為將近50年之老舊建物，縱有龜裂亦在所難免，
    被告所有屋內房屋亦有小龜裂，本難證明係何因素所造成。
    尤其，原告所舉之龜裂照片、亦非其1樓屋內照片，而實為
    一樓外「騎樓」地磚照片，依道路交通管理處罰條例第3條
    第3項規定，騎樓屬於專供行人通行之人行道，既係供公眾
    使用之用地，若因路人密集使用而受損害本屬正常；且該騎
    樓上常有多輛機車進出停放，亦極可能係造成地磚龜裂之因
    素。為此，先前政府方曾出資協助1樓建物產權人更換新騎
    樓地磚，當時系爭建物之左右鄰居皆有配合更新，故現有地
    磚並無何龜裂痕跡，唯獨原告拒絕更新、幾十年來仍使用舊
    地磚，加上其一樓房屋常出租他人使用而迭有承租人裝潢修
    繕情事，偶有因此造成地磚龜裂本係常態，當非泛泛指稱即
    可推論必與被告所有之系爭建物3、4、5樓房屋有關。據此
    ，原告主張被告應負侵權行為法律責任，實非有據。
四、被告對系爭共有土地之使用既非無權占有，則原告認其可依
    民法第179條規定，請求被告返還其系爭土地持份相當於5年
    內之租金損害，自非有據：
(一)承前所述，各共有人按其應有部分，對於共有物之全部本有
    使用收益權，系爭土地屬兩造共有，被告之應有部分甚高於
    原告，被告自不可能有何無權占有系爭土地之情事。退萬步
    言，縱認原告對共有物全部仍得本於所有權行使權利，系爭
    土地亦係兩造所有建物之「基地」，被告並未占用系爭土地
    之「某特定部分」加以使用收益，原告自無法向被告為本於
    所有權請求返還系爭土地予伊。
(二)基此，原告稱被告無權占有系爭土地、故應依民法第179條
    規定支付其相當於租金之不當得利等語，顯無根據。詎原告
    於更正訴之聲明狀竟尚主張，以被告所有經測量之第3、4、
    5樓建物室內總面積來計算所受相當於租金之不當得利，更
    令人費解。
五、又按「民法第125條所稱之請求權，包括所有物返還請求權
    在內，此項請求權之消滅時效完成後，雖占有人之取得時效
    尚未完成，占有人亦得拒絕返還」，且「所有物返還請求權
    之消滅時效，應自該所有物經相對人實行占有之時起算。」
    (最高法院42年度台上字第786號、37年度上字第7367號民事
    判決闡釋甚明)。查被告於75年即買受系爭建物第2至4樓房
    屋並實行占有迄今，顯已逾15年，而原告乃於77年即買受系
    爭建物1樓房屋，當時系爭建物第3、4樓建築早已存在，原
    告若認為上揭房屋存在侵害其共有權利、早得行使所有物返
    還請求權，卻遲至109年12月方起訴請求民法第767條與第82
    1條等所有物返還請求權，自已罹於時效而不得再為請求。
    又因侵權行為所生之損害賠償請求權，自請求權人知有損害
    及賠償義務人時起，2年間不行使而消滅。自有侵權行為時
    起，逾10年者亦同。民法第197條亦有明定，是以原告所主
    張之侵權行為損害賠償請求權，亦顯罹於時效，被告自得拒
    絕履行。並聲明：(一)原告之訴及假執行之聲請均駁回。(
    二)如受不利之判決，願供擔保請准宣告免為假執行。
肆、本院之判斷：
一、系爭土地為兩造所共有，面積83.40平方公尺，原告之應有
    部分為1/3，被告之應有部分為2/3。系爭土地上有原告所有
    系爭建物1樓及被告所有系爭建物2樓，係屬已辦理保存登記
    之合法建物，上開建物於61年7月21日建築完成之加強磚造
    建物。另被告所有之系爭建物2樓其上有加蓋3、4、5樓之建
    物，均屬未辦理保存登記之建物，以上有原告所提之系爭土
    地登記第一類謄本、原告所有系爭建物登記第一類謄本、被
    告所有系爭建物登記第一類謄本、系爭土地地籍圖各1件、
    系爭建物3樓至5樓之照片3張附卷可證(見本院109年度板司
    調字第451號卷第17至29頁〈下稱調解卷〉、本院卷第45、47
    頁)，並為兩造所不爭執，首堪認定。
二、至於原告主張系爭土地雖為兩造共有，而作為系爭建物1樓
    及2樓之基地使用，然被告所有之3、4、5樓之興建既不符合
    建築法第25條規定，而為違章建築，且未經原告之同意，即
    占有使用系爭土地，並以原告之加強磚造建物作為承載、支
    撐之用，已造成上開1樓建物之地板龜裂，而有損害，已屬
    違反保護他人之法律，不法侵害原告之所有權，則應負損害
    賠償責任。又被告未經原告同意，即以原告所有之1樓建物
    為承載，並使用系爭土地上方空間興建3、4、5樓違章建築
    ，被告亦無占有權源。又系爭建物之樓頂平臺，應屬共有部
    分範圍，被告就系爭建物樓頂平臺無占有之正當權源，構成
    無權占有。則原告自得依民法第767條第1項、第821條、第1
    84條等之規定，訴請被告拆除系爭增建物及將雜物騰空，請
    求將系爭建物樓頂平臺返還全體共有人，並請鈞院擇一為有
    利於原告之判決乙節，則為被告所爭執，並以前開情詞置辯
    。本院查：
(一)被告就系爭建物之樓頂平臺有管理使用權限：
 1、按「公寓大廈共用部分不得獨立使用供做專有部分。其為下
    列各款者，並不得為約定專用部分：公寓大廈本身所占之
    地面。連通數個專有部分之走廊或樓梯，及其通往室外之
    通路或門廳；社區內各巷道、防火巷弄。公寓大廈基礎、
    主要樑柱、承重牆壁、樓地板及屋頂之構造。約定專用有
    違法令使用限制之規定者。其他有固定使用方法，並屬區
    分所有權人生活利用上不可或缺之共用部分。」「本條例施
    行前已取得建造執照之公寓大廈，其區分所有權人應依第25
    條第4 項規定，互推一人為召集人，並召開第一次區分所有
    權人會議，成立管理委員會或推選管理負責人，並向直轄市
    、縣（市）主管機關報備。前項公寓大廈於區分所有權人會
    議訂定規約前，以第60條規約範本視為規約。但得不受第7
    條各款不得為約定專用部分之限制。」公寓大廈管理條例第
    7 條、第55條第1 項分別定有明文。本件系爭建物於61年7
    月21日完成建築，有建物登記第一類謄本在卷可參(見本院
    卷第47頁），故系爭建物於取得建造執照時，公寓大廈管理
    條例尚未公布施行，依據前開公寓大廈管理條例第55條第1
    項但書之規範意旨，如各區分所有人間就公寓大廈管理條例
    第7條所列之共有部分，約定歸區分所有權人專用，仍屬有
    效之約定。
 2、「又按契約固須當事人互相表示意思一致始能成立，但所謂
    互相表示意思一致，不限於當事人直接為之，其經第三人為
    媒介而將當事人互為之意思表示從中傳達而獲致意思表示一
    致者，仍不得謂契約未成立。公寓大廈之買賣，建商與各承
    購戶分別約定，該公寓大廈之共用部分或其基地之空地由特
    定共有人使用者，除別有規定外，應認共有人間已合意成立
    分管契約。又倘共有人已按分管契約占有共有物之特定部分
    ，他共有人嗣後將其應有部分讓與第三人，除有特別情事外
    ，其受讓人對於分管契約之存在，通常即有可得而知之情形
    ，而應受分管契約之拘束。」(最高法院91年度臺上第2477
    號裁判要旨參照)。
 3、查系爭土地及其上系爭建物2、3樓之房屋，均係被告於75年
    11月27向原所有人吳桂所買受之不動產，依該契約所定，被
    告所買受之不動產，包含系爭土地2/3持分及系爭建物2樓、
    3樓所有權全部，並約定頂樓使用權歸於被告，此有被告所
    提之不動產買賣契約書為憑(見本院卷第83至89頁)。是被告
    辯稱其與吳桂簽訂契約買受前揭不動產時，已就系爭建物樓
    頂平臺之管理使用，訂定「分管」約定，同意頂樓以上使用
    權均由被告行使等語，足堪採信。
 4、有關系爭建物4、5樓係何時增建，被告辯稱：伊購買系爭建
    物2、3樓時，3樓之頂樓(即4樓)已增建2/3面積，不久因漏
    水之關係，其在3樓之頂樓增建4坪，同時增建5樓做為樓梯
    間之防水(見本院卷第123頁筆錄)。經查，被告於75年11月2
    7向原所有人吳桂買受不動產，包含系爭土地2/3持分及系爭
    建物2樓、3樓所有權全部。再觀之台北縣中和市戶政事務所
    68年2月24日北縣中戶字第3912號證明書所載：吳桂於68年2
    月23日即已申請將台北縣○○市○○路000號房屋隔開為3間，並
    申請增編門牌號「130-1號」「130-2號」（見本院卷第313
    頁)，足證68年2月24日之前系爭建物1至3樓已興建完成。又
    觀之系爭建物1至3樓外牆磁磚、新舊程度均相同，而與4樓
    及左右兩側建物建材不同，可證明系爭建物1至3樓應是同時
    興建完成，此復有原告所提系爭建物外觀照片(見調解卷第2
    9頁)及本院會勘照片6件可證(見本院卷第301至304頁)。而
    依建物登記謄本所載，系爭建物1、2樓均係61年7月21日建
    築完成，是堪認上開建物3樓房屋亦係61年7月21日即建築完
    成。有關系爭建物4樓增建部分，本院於111年3月4日現場會
    勘，打開屋頂輕鋼架可見前屋主原建房屋屋簷與被告增建之
    接合處(見本院卷第263頁筆錄、269頁照片)，佐以系爭建物
    4樓外牆建材與系爭建物1至3樓均不同，堪認系爭建物2、3
    樓全部及4樓2/3面積，為原屋主吳桂所興建，4樓其餘部分
    及5樓則為被告增建。經本院囑託新北市政府中和地政事務
    所測量結果，系爭建物第四層原業主增建A、B部分即暫編地
    號448(2)、448(3)，面積為57.34平方公尺，被告增建A1部
    分即暫編地號448(1)，面積為20.76平方公尺；系爭建物第
    五層雜物A、A1部分即暫編地號448(1)、448(2)，面積為55.
    65平方公尺，為被告堆置雜物，系爭建物第五層B部分即暫
    編地號448(3)，面積為22.45平方公尺，為被告增建，此有
    新北市政府中和地政事務所111年2月18日複丈字第178號複
    丈成果圖可證(見本院卷第275頁)。
 5、系爭建物1至3樓原均係吳桂所有，其中1、2樓建物於61年12
    月29日辦理建物總登記時，登記為吳桂名義，嗣於77年1月2
    2日以夫妻聯合財產更名為原因，將系爭建物1樓變更登記為
    吳桂配偶李友忠名義，此有系爭建物登記謄本為憑(見本院
    卷第357至359頁)。顯見吳桂與李友忠為夫妻關係，李友忠
    係於77年1月22日自吳桂繼受取得系爭建物1樓之所有權。又
    被告係於75年11月27日向原所有人吳桂買受系爭土地2/3持
    分及系爭建物2樓、3樓所有權全部，並約定頂樓使用權歸於
    被告。而依前所述，當時吳桂已增建系爭建物第四層A、B部
    分即暫編地號448(2)、448(3)，面積為57.34平方公尺部分
    ，並一併出售予被告。又李友忠與吳桂為夫妻關係，且被告
    與吳桂於75年11月27日買賣系爭建物2、3樓全部及第四層A
    、B增建部分時，係由李友忠代為簽約，足見，李友忠就買
    賣標的及頂樓使用權之約定知悉。被告於75年11月27日取得
    系爭建物2、3樓全部及第四層A、B增建部分之權利及占有，
    而吳桂則繼續持有系爭建物1樓之所有權，顯見，被告已按
    分管契約占有共有物之特定部分，吳桂自應受分管契約之拘
    束。李友忠嗣後於77年1月22日自吳桂繼受取得系爭建物1樓
    之所有權，其對於分管契約之存在知悉，揆諸首揭最高法院
    91年度臺上第2477號裁判要旨，李友忠亦應受分管契約之拘
    束。原告其後於77年3月16日再自李友忠繼受取得系爭建物1
    樓之權利，當時原告對被告占有系爭建物2、3樓全部及第四
    層A、B增建部分，亦可得而知，亦應同受分管契約之拘束。
    基此，被告就系爭建物2樓有所有權，就系爭建物3樓全部及
    第四層A、B部分即暫編地號448(2)、448(3)，面積57.34平
    方公尺部分，則有管理使用權限，應可認定。　
(二)被告就樓頂平臺其餘部分即系爭建物第四層A1部分即暫編地
    號448(1)、面積20.76平方公尺；第五層B部分即暫編地號44
    8(3)、面積22.45平方公尺；第五層雜物A、A1部分即暫編地
    號448(1)、448(2)、面積55.65平方公尺之使用方法，難謂
    正當：
 1、再「按區分所有人就共有部分有專用權者，仍應本於共有物
    本來之用法，依其性質、構造使用之，且無違共有物之使用
    目的始為合法。」「集合住宅之買賣，經由建商與各承購戶
    訂明屋頂平台由頂樓住戶使用管理者，固非不可認係共有物
    之分管約定，惟屋頂平台之構造設計有其原有功能，不容任
    意加蓋建築物，影響全棟建築物之景觀及全體住戶居住之安
    全。」（最高法院82年度臺上字第1802號、82年度臺上字第
    2284號裁判意旨參照）。又公寓大廈管理條例第9 條第1 項
    、第2 項、第3 項亦明文規定：「各區分所有權人按其共有
    之應有部分比例，對建築物之共用部分及其基地有使用收益
    之權。但另有約定者從其約定。」「住戶對共用部分之使用
    應依其設置目的及通常使用方法為之。但另有約定者從其約
    定。」「前2 項但書所約定事項，不得違反本條例、區域計
    畫法、都市計畫法及建築法令之規定。」
 2、系爭建物為公寓大廈管理條例施行前即已取得建造執照之公
    寓大廈，固不受公寓大廈管理條例第7 條有關特定共用部分
    不得為約定專用之限制，而得以規約或經全體區分所有權人
    同意就樓頂平臺之共用部分為約定專用，然樓頂平臺之構造
    設計有其原有功能，縱為約定專用，其約定使用仍應依其本
    來之用法，依其設置目的及通常使用之方法為之，且不能違
    反公寓大廈管理條例、區域計畫法、都市計畫法及建築法令
    之規定。即被告就系爭建物樓頂平臺固有專用權，被告仍不
    得違反法令而為使用。故被告就系爭建物之樓頂平臺縱有使
    用權存在，其擅自增建部分未經共有人同意，且已超出使用
    權之範圍，難認為正當。則原告本於所有權，請求被告拆除
    前開增建及騰空雜物，即屬正當，應予准許。
(三)被告依分管契約，既可管理使用系爭建物之樓頂平臺，已如
    前述，則原告一併請求被告將系爭增建占用之樓頂平臺返還
    予原告及其他全體共有人，則不應准許，應予駁回。
(四)末查，被告既得基於分管協議管理占有使用系爭樓頂平臺，
    則原告之樓頂平臺使用權即因分管之結果而喪失。是不問被
    告究否以合於分管協議之方式占有使用樓頂平臺，原告均未
    因之受有損害。又系爭土地為兩造所共有，並為系爭建物之
    基地，被告就系爭土地並未就「特定部分」占用收益。是以
    ，原告本於不當得利或侵權行為法律關係，請求被告給付相
    當於租金之利得及法定遲延利息，均為無理由，應予駁回。
三、從而，原告本於民法第767 條第1 項、第821 條前段規定提
    起本訴，請求被告將附圖所示即系爭建物第四層A1部分即暫
    編地號448(1)、面積20.76平方公尺；第五層B部分即暫編地
    號448(3)、面積22.45平方公尺之增建部分拆除；及請求將
    系爭建物第五層雜物A、A1部分即暫編地號448(1)、448(2)
    、面積55.65平方公尺騰空，為有理由，應予准許。逾此部
    分之請求，為無理由，應予駁回。
四、兩造陳明願供擔保請准宣告假執行及免為假執行，經核原告
    勝訴部分，尚無不合，爰分別酌定相當擔保金額准許之。至
    原告敗訴部分，其假執行之聲請已失所依附，應併駁回。
五、本件判決之基礎已臻明確，兩造其餘之攻擊防禦方法、所提
    證據及聲請調查之證據，均經斟酌，核與判決之結果不生影
    響，爰不一一論述，附此敘明。
六、結論：本件原告之訴為一部有理由、一部無理由，因此判決
    如主文。
中　　華　　民　　國　 111　　年　　8 　　月　　22　　日
                  民事第一庭    法　官　毛崑山
以上正本係照原本作成
如對本判決上訴，須於判決送達後20日內向本院提出上訴狀。如
委任律師提起上訴者，應一併繳納上訴審裁判費。
中　　華　　民　　國　 111　　年　　8 　　月　　22　　日
                                書記官　童淑敏